臺灣臺南地方法院民事判決
109年度訴字第57號
原      告  王士豪
訴訟代理人  茆臺雲律師 
            張佩珍律師 
            岳世晟律師
被      告  林加寶
訴訟代理人  林義郎
            柯輝煌

上列當事人間請求塗銷地役權設定登記等事件，經本院於民國11
1年1月25日言詞辯論終結，判決如下：
    主      文
原告之訴及假執行之聲請均駁回。
訴訟費用由原告負擔。
    事實及理由
壹、程序方面：
    按被告於訴之變更或追加無異議，而為本案之言詞辯論者，
    視為同意變更或追加，民事訴訟法第255條第2項定有明文。
    查本件原告原訴之聲明為「㈠被告應將原告所有坐落於臺南
    市○○區○○段00000地號土地所設定之歸地字第131800號地役
    權登記予以塗銷；㈡被告應將坐落於臺南市○○區○○段00000地
    號土地下方被告所埋設之所有管線、其他埋設物，及於前開
    土地上所搭建之『聖王宮』牌樓及305地號土地上之電線桿清
    除，將上開2筆土地回復原狀後，返還予原告；㈢被告應自收
    受起訴狀繕本送達之日起至返還臺南市○○區○○段00000地號
    及305地號土地之日止，按月於每月5日前給付原告新臺幣（
    下同）5萬元；㈣願供擔保請求准予宣告假執行」（見補字卷
    第13頁至第14頁），嗣於民國110年11月26日具狀變更訴之
    聲明為「㈠被告應將原告所有坐落於臺南市○○區○○段00000地
    號土地所設定之歸地字第131800號地役權登記予以塗銷；㈡
    願供擔保請求准予宣告假執行」等語（見訴字卷第415頁至
    第416頁）。而原告前開所為訴之變更，被告到庭後，未提
    出異議而為本案之言詞辯論，揆諸前揭規定，視為同意，應
    予准許。
貳、實體方面：
一、原告起訴主張：臺南市○○區○○段00000地號土地為被告所有
    ，另臺南市○○區○○段00000○00000○000地號土地（下稱系爭
    土地）原為訴外人卓明彷、卓余阿錠所有，前於92年10月31
    日於臺灣高等法院臺南分院與被告達成和解，同意被告於系
    爭土地上，設定通行地役權，並於93年9月24日完成地役權
    之登記，嗣卓明彷、卓余阿錠於102年11月29日將臺南市○○
    區○○段000地號土地（下稱系爭305地號土地）出售予原告，
    並於103年3月10日完成移轉登記，而系爭305地號土地後因
    分割增加同段305-5地號土地（下稱系爭305-5地號土地），
    原設定之通行地役權亦轉載登記於305-5地號土地上，設定
    權利範圍為298平方公尺（下稱系爭地役權）。詎被告竟未
    經原告同意，於系爭305-5地號土地上擅自開挖並設置排水
    溝、電線桿、自來水管線及搭建聖王宮之牌樓，顯已違背系
    爭地役權之使用方法。為此，爰依民法第859條之2規定準用
    同法第836條之2、第836條之3，提起本件訴訟等語。並聲明
    ：㈠被告應將原告所有坐落於臺南市○○區○○段00000地號土地
    所設定之歸地字第131800號地役權登記予以塗銷；㈡願供擔
    保請求准予宣告假執行。
二、被告則以：原告前對被告提起塗銷系爭地役權之訴，前經本
    院以104 年度南簡字第559 號、104 年度簡上字第230 號及
    最高法院107年度台簡上字第5 號民事判決駁回原告之上訴
    而敗訴確定（下稱前案判決），原告猶提起與前案判決屬同
    一事件之本件訴訟，應受前案判決既判力所及；又被告設置
    之排水溝、電線桿、自來水管線及搭建聖王宮之牌樓，均早
    在卓明彷、卓余阿錠持有系爭土地時即已設置，亦已經其等
    同意，而屬通行地役權約定之使用方法，而非被告私自挖掘
    或搭建。況且該等設施及牌樓已存在數十年之久，在原告取
    得系爭305-5地號土地所有權前即已設立，且原告於購買前
    即已知悉，原告所述並非事實等語置辯。並聲明：原告之訴
    及假執行之聲請均駁回。
三、兩造不爭執事項：
  ㈠臺南市○○區○○段00000地號土地為被告所有。
  ㈡臺南市○○區○○段00000 ○00000 ○000 地號土地原為訴外人卓
    明彷、卓余阿錠所有。嗣被告於92年10月31日與卓明彷、卓
    余阿錠在臺灣高等法院臺南分院92年度上字第146 號確認通
    行權存在事件審理中達成和解，和解內容為：「⒈卓明彷、
    卓余阿錠應出具同意書，於分別所有臺南縣○○鄉○○段00000 
    ○00000 ○000 地號等3 筆土地上，提供如後附臺南縣歸仁地
    政事務所92年9 月18日複丈成果圖所示6公尺寬之聯外道路
    ，面積按序為108 平方公尺、1117平方公尺、165平方公尺
    土地，同意林加寶（同段77-49土地使用人）通行，並經過
    臺南地方法院判決已確定吳俊良及吳楊英棻分別所有同段77
    -14、303-1、304-2等號3 筆土地上，同為6 公尺寬，面積
    分別為如附圖所示76平方公尺、9 平方公尺、48平方公尺，
    以至關化路之通行權，由林加寶向臺南縣政府申請立案，並
    向關廟鄉公所申請新規劃道路之開闢與舖設，詳如附件一、
    二。⒉林加寶願給付卓明彷、卓余阿錠1,481,888 元，給付
    方法為自92年11月28日起按月各給付卓明彷、卓余阿錠10萬
    元，至全部付清止。⒊卓明彷、卓余阿錠同意就第1 項所示
    聯外道路範圍之土地，願提供林加寶設定通行地役權。但林
    加寶如有1期未履行：如已設定地役權，林加寶同意卓明彷
    、卓余阿錠塗銷所設定之通行地役權，如尚未設定地役權，
    林加寶不得請求卓明彷、卓余阿錠通行該土地或設定通行地
    役權，如有此種情形時，卓明彷、卓余阿錠不得再向林加寶
    請求付款。……」（下稱系爭和解筆錄）。
  ㈢系爭305 地號土地已於93年9 月24日設定系爭地役權予被告
    ，證明書字號為102 歸地他字第003676號，設定權利範圍為
    298 平方公尺，嗣系爭305地號土地因分割增加系爭305-5 
    地號土地，系爭地役權因而轉載於系爭305-5地號土地上。
  ㈣原告前對被告提起塗銷系爭地役權之訴，經前案判決敗訴確
    定。
  ㈤被告前對原告提起應容忍被告於原告所有之臺南市○○區○○段0
    0000 地號土地上下設置排水溝渠及埋設自來水管線、瓦斯
    管線、電力管線、電信管線，並不得為圍堵、破壞、設置障
    礙物或其他妨礙、阻擾之行為，經本院以106 年度訴字第18
    06號及臺灣高等法院臺南分院108 年度上易字第282 號判決
    被告敗訴確定。
四、兩造爭執事項：
  ㈠原告提起本訴與前案判決是否屬同一事件，而受既判力所及
    ？
  ㈡原告請求被告塗銷系爭地役權登記，有無理由？
五、得心證之理由：
　㈠原告提起本訴與前案判決非屬同一事件，自不受前案判決既
    判力所及，析述如下：
　⒈按訴訟標的於確定之終局判決經裁判者，依民事訴訟法第400
    條第1項規定，除別有規定外，有既判力。是在明示既判力
    之發生限於同一事件已有確定之終局判決者。所謂同一事件
    ，必同一當事人就同一法律關係而為同一之請求，若此三者
    有一不同，即不得謂為同一事件，自不受確定判決之拘束。
    而訴訟標的之涵義，必須與原因事實相結合，於判斷既判力
    範圍時，應依原告起訴主張原因事實所特定之訴訟標的法律
    關係為據。（最高法院110年度台上字第1321號判決參照）
    。
　⒉經查，本件原告於前案判決中，固係對系爭地役權提起塗銷
    地役權之事件，惟原告於前案判決中，係以被告於設定系爭
    地役權時，尚未取得需役地之所有權，而違反地役權之從屬
    性規定而無效，而主張系爭地役權之設定自始無效，復以被
    告違反系爭和解筆錄第2項有關履行和解金額給付之約定而
    提起塗銷系爭地役權之訴訟，業經本院調取前案判決之全案
    卷宗核閱無訛；惟本件訴訟，原告係以被告違反系爭地役權
    所約定之使用方法，而依民法第859條之2準用同法第836條
    之2、第836條之3之規定為請求權基礎，足徵本訴與前案判
    決之訴訟標的並非同一，揆諸前揭說明，此二事件並非同一
    事件，本件應無既判力之適用，被告主張本件應為前案判決
    效力所及，原告不得重新起訴云云，洵非可採。
　㈡原告以被告違反系爭地役權約定之使用方法，而請求被告塗
    銷系爭地役權登記，並無理由，論證如下：
　⒈按地上權人應依設定之目的及約定之使用方法，為土地之使
    用收益；未約定使用方法者，應依土地之性質為之，並均應
    保持其得永續利用，民法第836條之2第1項定有明文。次按
    地上權人違反民法第836條之2第1項規定，經土地所有人阻
    止而仍繼續為之者，土地所有人得終止地上權，亦為民法第
    836條之3第1項前段所明定。
　⒉原告主張被告於系爭305-5地號土地上，擅自開挖並設置排水
    溝、電線桿、自來水管線及搭建聖王宮之牌樓，顯已違背系
    爭地役權所約定之使用方法等語，而稽之系爭和解筆錄所載
    ，卓明彷、卓余阿錠固僅與被告約定系爭地役權僅供通行之
    用，惟依證人卓明彷於本院具結證稱：伊與被告設定系爭地
    役權，雖僅書面約定供被告通行，但伊有同意被告牽水管和
    用電，因為被告住在後面也會用到，至於聖王宮的牌樓，早
    在土地賣給原告前就已經存在幾十年了，而原告向伊購買土
    地前，也有到現場去看過，還有測量，所以土地上的情形，
    原告都知道等語綦詳（見訴字卷第179頁至第186頁），足認
    卓明彷、卓余阿錠確有同意被告設置電線桿及自來水管線之
    事實；再者，依原告所提出之101年度司南簡調字第191號調
    解筆錄之記載，卓明彷、卓余阿錠亦同意出具同意書，同意
    被告申請施設排水溝等情（見訴字卷第33頁），益徵被告辯
    稱卓明彷、卓余阿錠有允諾被告設置排水溝等語，可以採信
    。又被告所有坐落於臺南市○○區○○段00000地號土地需經由
    原告所有之系爭305-5地號土地，始能通往鄰近之公路，此
    有地籍圖、現場照片可資佐證（見訴字卷第363頁；補字卷
    第37頁），則卓明彷、卓余阿錠雖僅就系爭地役權設定供被
    告通行，然此「通行」之意涵，亦應涵蓋為便利被告需役地
    ，所必要設置之排水溝、電線桿、自來水管線等情，而屬約
    定系爭地役權之使用方法，亦不悖離系爭地役權設定之目的
    ，此觀證人於本院審理時提及「（被告）住在那邊一定會用
    到」等語自明（見訴字卷第180頁），因此原告主張被告設
    置排水溝、電線桿、自來水管線，有違系爭地役權所約定之
    使用方法等詞，難以採為有利之認定。
　⒊況且，系爭305-5地號土地上之電線桿，現已無法查知建桿之
    日期及申設人之相關資料，此有臺灣電力股份有限公司臺南
    區營業處109年6月18日台南字第1091295804號函在卷可查（
    見訴字卷第213頁至第214頁）；而系爭305-5地號土地上之
    自來水管線，係被告早於與卓明彷、卓余阿錠設定系爭地役
    權前之79年6月13日即已由被告申設等情，亦有臺灣自來水
    股份有限公司第六區管理處歸仁服務所109年6月15日台水六
    歸服室字第1092601294號函在卷可按（見訴字卷第223頁）
    ；佐以，迄至本件言詞辯論終結前，原告亦未能提出被告係
    於設定系爭地役權後，始搭建聖王宮之牌樓而有違反系爭地
    役權所約定之使用方法。執此各情以觀，被告辯稱排水溝、
    電線桿、自來水管線及牌樓之設置，均已存在已久，甚至早
    於設定系爭地役權之前即已建置等語（見訴字卷第444頁）
    ，尚非全然不可採信。
　⒋從而，依證人卓明彷之證詞，其既已同意被告設置排水溝、
    電線桿、自來水管線，而便利被告所有之需役地所使用，則
    系爭地役權所約定供被告通行之內涵，即應及於允許被告設
    置排水溝、電線桿及自來水管線等必要民生設施，且迄至本
    件言詞辯論終結前，原告亦均未能舉證排水溝、電線桿、自
    來水管線及牌樓，係於系爭地役權設定後始由被告所設置，
    是原告主張被告設置上開設施或牌樓，違反系爭地役權約定
    之使用方法，並無理由。
六、綜上所述，系爭305-5地號土地雖設置有排水溝、電線桿、
    自來水管線及牌樓（嗣已拆除），惟原告並未能舉證該等設
    施或牌樓，有何違反系爭地役權設定之目的或約定之使用方
    法，則原告援引民法第859條之2規定準用同法第836條之2、
    第836 條之3 ，而主張以本件起訴狀繕本為終止系爭地役權
    之意思表示，並訴請被告應就系爭地役權之登記塗銷，要屬
    無據，應予駁回。又原告之訴既經駁回，其假執行之聲請亦
    失其所據，應併予駁回。
七、本件為判決基礎之事證已臻明確，兩造其餘攻擊防禦方法及
    舉證，經本院斟酌後，認為均不足影響本判決之結果，爰不
    逐一論列，附此敘明。
八、訴訟費用負擔之依據：民事訴訟法第78條。
中　　華　　民　　國　　111 　年　　2 　　月　  25　　日
                  民事第一庭    法  官　施志遠  
以上正本係照原本作成。
如不服本判決，應於判決送達後20日內，向本院提出上訴狀並表
明上訴理由（須附繕本）。如委任律師提起上訴者，應一併繳納
上訴審裁判費。
中　　華　　民　　國　　111 　年　　3 　　月　　1 　　日
                                書記官　李慈容